【裁判字號】    89,判,2909
【裁判日期】    891012
【裁判案由】    營利事業所得稅
【裁判全文】
最  高  行  政  法  院  判  決                  八十九年度判字第二九○九號
    原      告  宏碁科技股份有限公司
    代  表  人  甲○○
                送達代收人    .
    被      告  財政部臺北市國稅局
    代  表  人  張盛和
右當事人間因營利事業所得稅事件，原告不服行政院中華民國八十八年六月二十八日
台八十八訴字第二四九三一號再訴願決定，提起行政訴訟。本院判決如左︰
    主  文
原告之訴駁回。
訴訟費用由原告負擔。
    事  實
緣原告八十五年度營利事業所得稅結算申報，列報利息支出新台幣（下同）三千四百
四十二萬零四百九十四元、投資損失九十三萬八千二百七十三元及研究發展支出八千
二百八十五萬一千二百零八元，抵減稅額一千二百四十二萬七千六百八十一元。被告
初查，以其利息包含原告購置汐止預售屋之預付款項所發生之利息支出，該支出部分
依規定應予以資本化，乃予調減一千一百萬三千一百六十三元，核定本期利息支出二
千三百四十一萬七千三百三十一元，至其投資損失九十三萬八千二百七十三元因稽徵
機關尚未核定，乃未准認列。又關於研究發展支出抵減稅額部分，以（一）研究發展
單位專業研究人員中林蔚、桂學勤、黃美莉、葉碧清、林森鎰、徐靖危、查美成、吳
登炎等八人為研發部主管，統籌研究方針、研發部門人力規劃及部門協調、督導研究
專案推行、建立工作標準、教育訓練等行政工作，非專業研究人員，彼等薪資計九百
十五萬七千六百二十五元；（二）林淑娟、王淑珠、林雯玲、李佩娟、張月垣、呂麗
萍、張秀蘭、高文娟等八人係從事測試、文件撰寫等行政工作，非專業研發人員，彼
等薪資計三百二十三萬五千一百七十一元；（三）生產單位改進生產技術或提供勞務
技術費用中報告費及委託九大公關顧問有限公司、精華顧問有限公司、遠見科技股份
有限公司之研究開發費用計一千二百十一萬七千五百十一元，其中報告費係文件打字
費，至委託上開顧問公司及私人公司之研究開發費用係開發新產品之費用，非生產單
位改進生產技術或提供勞務技術之費用，且上開顧問公司及私人公司亦非行為時股份
有限公司研究與發展人才培訓及建立國際品牌形象支出適用投資抵減辦法（下稱投資
抵減辦法）第二條規定之研究機構；（四）研究發展單位研究用消耗性器材、原材料
及樣品費用中一千零二十九元係購置工作椅，非屬可抵減項目。以上共否准其研究發
展支出一千三百六十二萬一千二百三十六元，核定研究發展支出為六千九百二十二萬
九千八百七十二元，可抵減稅額一千零三十八萬四千四百八十一元。原告不服，就利
息支出、投資損失及研究發展支出抵減稅額部分，申經復查結果，除准予追認投資損
失九十三萬八千二百七十三元、研究發展支出六百三十七萬三千一百七十四元，可抵
減稅額一千一百三十四萬零四百五十六元，其餘未准變更。原告乃就利息支出及研究
發展支出抵減稅額部分，提起訴願、再訴願，均遭駁回，遂提起本件訴訟。茲摘兩
造訴辯意旨於次：
原告起訴意旨略謂︰一、財政部證券暨期貨管理委員會（下稱證期會）八十一年十二
月三十日台財證（六）第八二四六六號函示既明文規定「有關購買預售屋利息資本化
問題，因預售屋採分期付款之價格通常較一次付款價格為高，其分期支付款項已隱含
利息，故公司於購買預售屋時，其支付之各期款項不得再行利息資本化。」；茲為避
免重複利息資本化，原告所購買汐止預售屋所支付之款項，自不得再予資本化。被告
及一再訴願決定機關漠視證期會之主張，且未斟酌經濟上之意義與實質課稅之公平原
則，所為之事實認定，即屬違背證據及經驗法則而有錯誤，進而適用法律課稅，難謂
非適用法規顯有錯誤。二、商業會計法既為營利事業所得稅查核準則第一條所明文規
定之法源，係經立法院通過，總統公布之中央法律，則證期會依據商業會計法所發布
之八十一年十二月三十日台財證（六）第八二四六六號函，自與法律具同一效力，而
應予尊重，並為核課稅捐之依據，法意甚明。是營利事業所得稅查核準則第九十七條
罔顧商業會計法，持最不利納稅義務人之見解，顯有違憲法保障人民權益之本旨。三
、原處分、訴願決定及再訴願決定，均有消極的不適用商業會計法之違法情形：(1)所
得稅本法並無「利息資本化」之任何明文規定與限制，是所得稅法本身既無利息資本
化之「固有概念」；從而依「借用概念」而言，自應優先借用商業會計法有關利息資
本化之法令。(2)所得稅法本法既無利息資本化之固有概念，則財政部於訂定營利事業
所得稅查核準則第九十七條時，顯有消極不適用商業會計法，致對人民增加法律所無
之限制之情形，更與租稅法律主義相違。該條第七款、第九款及第十六款顯有命令牴
觸法律之情形，更與鈞院八十一年度判字第一六七五號判決意旨相違。四、原處分、
訴願決定及再訴願決定，對於事實之認定，既違反行政一體之原則，更與鈞院七十五
年度判字第二○四三號判決意旨相違，復侵越財政部證期會之事務管轄權，並再與所
得稅應個別查核之責相違：(1)行政機關雖各有所專司，職權不同，惟均屬對人民行使
公權力之政府機關，對同一事實，不宜有不同之行政處分（參照鈞院七十五年判字第
二○四三號判決）。(2)本案對於經濟事實認定之事務管轄權，應歸屬證期會，被告僅
得依證期會所為認定之經濟事實結果，為應否課稅之處分。而證期會既已明示買受預
售屋而支付之各期款項不得再行利息資本化，被告即應受其拘束，然被告竟罔顧經濟
真實性，逾越證期會之事務管轄權，空言主張：「．．．建方利用買方所預付之款項
支應建造成本，其資金成本遠低於建方向外借款．．．」而否定證期會所為經濟事實
之認定結果，顯與鈞院八十六年度判字第八四九號判決意旨所謂之『個別查核』原則
相牴觸。五、依所得稅法第四十五條前段規定，實際成本乃指資產之出價取得，包括
取得代價及因取得並為適於營業上使用而支付之一切必要費用而言；再依財政部八十
五年度營利事業所得稅結算申報核定通知書格式內容所載得知，「利息支出」非屬營
業費用，而係「非營業損失」。是則，原處分、訴願決定及再訴願決定誤將利息之支
出視為「因取得．．．而支付之一切必需『費用』，洵屬違法，更有增加法律所無之
限制之情事。六、退萬步而言，原處分及一再訴願決定關於會計分錄借記「預付房地
款」，貸記「應付房地款」之時，因現金尚未支付，故原處分及一再訴願決定自應就
何時支付現金之事實予以查明，豈容於事實未臻明確之前，草率遽自原告借記「預付
房地款」之日逕提前設算資本化利息？（應俟原告開交建方之應付票據實際兌現日之
次日起始得開始設算資本化利息）是原處分及一再訴願決定根據錯誤之事實，而錯誤
溢算資本化利息，洵有事實不明及適用法規顯有錯誤之情形。爰請求予以撤銷，以維
權益。
被告答辯意旨略謂：一按「因購置土地以外固定資產而借款之利息，自付款至取得資
產期間應付之利息費用，應列入該項資產之成本。」、「購買土地之借款利息，應列
為資本支出，經辦妥過戶手續後之借款利息，可作費用列支。」及「分期付款購置設
備之利息支出，或分期付款價格與現購價格之差額，應併入該項資產之實際成本．．
．．」為營利事業所得稅查核準則第九十七條第七款、第九款及第十六款所明定。二
、原告八十五年度列報利息支出三千四百四十二萬零四百九十四元，被告初查以其固
定資產中之預付工程款係原告購置汐止預售屋所支付之款項，所有權尚未移轉，依上
開查核準則第九十七條規定應予利息資本化；土地應利息資本化金額七百二十萬九千
九百八十五元，房屋應利息資本化金額三百七十九萬三千一百七十八元，核定利息支
出為二千三百四十一萬七千三百三十一元。原告雖主張其購置汐止預售屋所支付之款
項，依商業會計法第四十一條規定，不得再行利息資本化云云，惟查，原告本期期末
帳載預付工程款一億五千二百八十八萬四千七百六十二元，係購買汐止預售屋所支付
之款項，預售屋與一般商品分期付款銷售不同，房屋尚未完工，買方需承擔建方是否
如期完工交屋之風險，建方利用買方預付款支應建造成本，其資金成本遠低於建方向
外借款，原核定依行為時營利事業所得稅查核準則第九十七條第七款、第九款及第十
六款規定，以分期付款購置資產於所有權取得前所支付相關利息支出應予資本化為資
產成本，調整減列利息支出一千一百萬三千一百六十三元，並無不合。財政部證期會
八十一年十二月三十日台財證（六）第八二四六六號函意旨，係在規範公司財務會計
之處理，至課稅所得之核定，應依所得稅法及相關規定辦理，所訴核無足採。三、原
告又主張會計分錄借記「預付房地款」，貸記「應付房地款」之時，原核定不應自借
記「預付房地款」之日即設算資本化利息，應俟其交付建方之應付票據實際兌現日之
次日起開始設算資本化利息等語。經查，被告曾於八十八年三月三十一日函請原告於
八十八年四月六日前提示系爭預付工程款一億五千二百八十八萬四千七百六十二元之
明細與具體事證供核，惟原告逾期未提示，致被告無從審酌原告上開主張，則被告依
帳載「預付房地款」之日設算其利息資本化，亦無不當。另原告所舉之判決，具體事
實與本案不同，應無援引適用之餘地。四、綜上所述，原告本件訴訟並無理由，應予
駁回。
  理  由
一、利息支出部分：按「因購置土地以外固定資產而借款之利息，自付款至取得資產
期間應付之利息費用，應列入該項資產之成本。」、「購買土地之借款利息，應列為
資本支出，經辦妥過戶手續後之借款利息，可作費用列支。但非屬固定資產之土地，
其借款利息應以遞延費用列帳，於土地出售時，作為其收入之減項。」、「分期付款
購置設備之利息支出，或分期付款價格與現購價格之差額，應併入該項資產之實際成
本。但因購置設備向金融事業貸款於取得該項資產後所支付之利息，得以費用列支。
」，為營利事業所得稅查核準則第九十七條第七款、第九款及第十六款所規定。本件
原告申報八十五年度營利事業所得稅，列報利息支出三千四百四十二萬零四百九十四
元，其中包含固定資產預付工程款之利息，而該預付工程款係原告購置汐止預售屋所
支付之款項，所有權尚未移轉乙節，為原告所不爭，自堪信為真實。被告依上揭查核
準則第九十七條第七款、第九款及第十六款規定，將原告上開購置預售屋所支付之款
項予以利息資本化（土地部分七百二十萬九千九百八十五元、房屋部分三百七十九萬
三千一百七十八元，合計一千一百萬三千一百六十三元）。原告請求撤銷無非主張：
(1)購置汐止預售屋所支付之款項，依商業會計法第四十一條規定與證期會八十一年十
二月三十日台財證（六）第八二四六六號之函釋意旨，不應再行利息資本化。(2)原處
分、訴願決定及再訴願決定，有消極不適用商業會計法之違法情形。(3)原處分、訴願
決定及再訴願決定，對於事實之認定違反行政一體之原則，侵越財政部證期會之事務
管轄權，且與本院七十五年度判字第二○四三號判決意旨相違，並再與所得稅應個別
查核之責相違。(4)依所得稅法第四十五條前段規定，實際成本乃指資產之出價取得，
包括取得代價及因取得並為適於營業上使用而支付之一切必要費用而言；再依財政部
八十五年度營利事業所得稅結算申報核定通知書格式內容所載得知，「利息支出」非
屬營業費用，而係「非營業損失」。是則，原處分、訴願決定及再訴願決定誤將利息
之支出視為「因取得．．．而支付之一切必需『費用』，洵屬違法，更有增加法律所
無之限制之情事。(5)縱需利息資本化，依法亦應以原告實際支付現金之次日起算，然
被告未就原告支付現金之事實予以查明，逕依原告之會計分錄上借記「預付房地款」
日提前設算資本化利息，一再訴願決定亦未予查明，自有事實不明及適用法規顯有錯
誤之情形等語。然查：(1)證期會係屬證券期貨交易之主管機關，職司有關證券與期貨
之交易行為，縱使依據執掌而發布行政命令供人民或下屬參考，亦僅例示性之準則，
非謂其見解即為人民課稅經濟事實之認定而有拘束稅捐機關之效力。再者，依據具體
事證認定人民之經濟行為而決定是否為課稅處分及課稅內容則係稅捐機關即被告之職
責，而非證期會之權責。原告主張本案經濟事實認定之事務管轄權，歸屬證期會，被
告僅得依證期會所為認定之經濟事實結果，為應否課稅之處分，即非有據。又，證期
會於八十一年十二月三十日頒布台財證（六）第八二四六六號之函，係為供商業財務
之管理而依職掌而為，並非對原告之經濟行為為認定與處分，故與被告間並無對同一
事實有不同行政處分之情形；再，證期會並非被告之上級機關，被告本於職掌認定經
濟行為，自無違反行政一體之原則，亦無侵越財政部證期會之事務管轄權，更與本院
七十五年度判字第二○四三號、八十六年度判字第八四九號判決意旨不相違背，且符
合所得稅應個別查核之原則。(2)依商業會計法第一條規定，該法係規範有關商業會計
事務之處理，故凡商業之會計憑證、會計帳簿、會計科目、財務報表、會計事務處理
程序、入帳基礎、損益計算及決算與審核等，均需依該法有關規定辦理。是財政部證
期會依商業會計法第四十一條規定，而於八十一年十二月三十日頒布之台財證（六）
第八二四六六號函釋「有關購買預售屋利息資本化問題，因預售屋採分期付款之價格
通常較一次付款價格為高，其分期支付款項已隱含利息，故公司於購買預售屋時，其
支付之各期款項不得再行利息資本化。」意旨，自亦係在規範公司財務會計之處理。
而營利事業所得稅查核準則則係依據稅捐稽徵法、所得稅法、營業稅法、促進產業升
級條例、中小企業發展條例、商業會計法、稅捐稽徵機關管理營利事業會計帳簿憑證
辦法、商業會計處理準則及其他有關法令之規定而訂定，藉以為課稅所得之核定準則
。兩者所規範之範疇及對象均不相同，故無所謂違反憲法保障人民權益、命令牴觸法
律之情形，亦無因此增加法律所無之限制，適用上亦應依其性質而定之。本件既係為
核定原告之營業所得金額以作為課稅之標準，依上說明，自應適用營利事業所得稅查
核準則，則被告依上揭查核準則第九十七條第七款、第九款及第十六款規定，將原告
購置預售屋所支付之款項予以利息資本化（土地部分七百二十萬九千九百八十五元、
房屋部分三百七十九萬三千一百七十八元），合計一千一百萬三千一百六十三元，於
法即無不合，亦無不適用商業會計法之違法情形。(3)八十五年度營利事業所得稅結算
申報書格式，雖將利息支出科目歸屬非營業損失及費用項目，然被告係依營利事業所
得稅查核準則第九十七條第七款、第九款及第十六款規定，就系爭原告以分期付款方
式購置預售屋作為固定資產使用，未辦妥過戶手續前之借款利息予以資本化，該部分
支出即非屬一般利息，故無將非屬營業費用項下利息支出視為實際成本，而增加法律
規定外之限制之情形，亦不因營利事業所得稅結算申報書格式，將利息支出科目歸屬
非營業損失及費用項目，而得主張免予資本化。(4)原告又主張原核定不應自借記「預
付房地款」之日即設算資本化利息，應俟其交付建方之應付票據實際兌現日之次日起
開始設算資本化利息等語。經查，被告主張其曾以八十八年四月一日財北國稅法字第
八八○一二七二七號函請原告於八十八年四月六日前提示系爭預付工程款一億五千二
百八十八萬四千七百六十二元之明細與具體事證供核，惟原告逾期未提示，致被告無
從審酌原告上開主張等情，原告亦無爭議，則被告依帳載「預付房地款」之日設算其
利息資本化，亦無不當。
二、研究發展支出抵減稅額部分：按為促進產業升級需要，公司得在投資於研究與發
展、人才培訓及建立國際品牌形象之支出項下支出金額百分之五至百分之二十五限度
內，抵減當年度應納營利事業所得稅額，當年度不足抵減時，得在以後四年度內抵減
之，為行為時促進產業升級條例第六條第一項第三款所規定。又行為時投資抵減辦法
第二條規定：「本辦法所稱研究與發展之支出，包括公司為研究新產品、改進生產技
術、改進提供勞務技術及改善製程所支出之左列費用：一、研究發展單位專業研究人
員之薪資。二、生產單位改進生產技術或提供勞務技術之費用。三、供研究發展單位
研究用消耗性器材、原材料及樣品之費用。四、專供研究發展單位研究用儀器設備或
工具性及專業性應用軟體之購置成本。五、專供研究發展單位用建築物之折舊費用或
租金。六、專為研究發展購買之專利權、專用技術及著作權之當年度攤折費用。但按
產品生產或銷售數量、金額支付一定比例之價款或定期支付一定金額之價款不包括在
內。七、委託國內大專院校或研究機構研究或聘請大專院校教授或研究機構研究人員
之費用。八、其他經中央目的事業主管機關及財政部專案認定屬研究與發展之支出。
」，本件原告列報研究發展支出八千二百八十五萬一千二百零八元，被告以(1)研究發
展單位專業研究人員中林蔚、桂學勤、黃美莉、葉碧清、林森鎰、徐靖危、查美成、
吳登炎等八人為研發部主管，統籌研究方針、研發部門人力規劃及部門協調、督導研
究專案推行、建立工作標準、教育訓練等行政工作，非專業研究人員，彼等薪資計九
百十五萬七千六百二十五元；(2)林淑娟、王淑珠、林雯玲、李佩娟、張月垣、呂麗萍
、張秀蘭、高文娟等八人係從事測試、文件撰寫等行政工作，非專業研發人員，彼等
薪資計三百二十三萬五千一百七十一元；(3)生產單位改進生產技術或提供勞務技術費
用中報告費及委託九大公關顧問有限公司、精華顧問有限公司、遠見科技股份有限公
司之研究開發費用計一百二十二萬七千五百十一元，其中報告費係文件打字費，至委
託上開顧問公司及私人公司之研究開發費用係開發新產品之費用，非生產單位改進生
產技術或提供勞務技術之費用，且上開顧問公司及私人公司亦非行為時股份有限公司
研究與發展人才培訓及建立國際品牌形象支出適用投資抵減辦法第二條規定之研究機
構；(4)研究發展單位研究用消耗性器材、原材料及樣品費用中一千零二十九元係購置
工作椅，非屬可抵減項目等。以上共否准其研究發展支出一千三百六十二萬一千二百
三十六元，經申請復查後，被告依據原告所提之研究發展紀錄影本，查悉林蔚、桂學
勤、葉碧清、林森鎰、林淑娟、呂麗萍、張秀蘭、高文娟等八人確實參與研究，故追
認渠等薪資六百三十七萬三千一百七十四元可抵減稅額，其餘人員部分則未獲變更。
經查，原告就支出系爭研究發展單位專業研究人員林蔚等十六人薪資部分，除其中林
蔚、桂學勤、葉碧清、林森鎰、林淑娟、呂麗萍、張秀蘭、高文娟等八人確實參與研
究，有原告提出之研發紀錄外，原告並無法提出其餘人員亦有實際參與研發之紀錄以
資證明，則被告未准抵減，並無不合。另原告請求抵減稅額之「研究開發費用計一百
二十二萬七千五百十一元」及「研究用消耗性器材、原材料及樣品費用中一千零二十
九元」部分，前者之金額係原告委託九大公關顧問有限公司、精華顧問有限公司、遠
見科技股份有限公司之研究開發費用與文件打字費，非生產單位改進生產技術或提供
勞務技術之費用，且上開顧問公司及私人公司亦非行為時股份有限公司研究與發展人
才培訓及建立國際品牌形象支出適用投資抵減辦法第二條規定之研究機構；後者則為
購置工作椅而支付，亦非供研究發展單位研究用而購置之消耗性器材、原材料及樣品
費用，依法均非屬可抵減項目等情，原告亦無異議，則被告不准抵減，自屬有據。綜
上所述，被告所為處分與復查決定，並無違誤，一再訴願決定遞予維持，核屬正當。
原告仍執前詞，主張原處分及一再訴願決定違法，訴請撤銷，即非有理，應予駁回。
據上論結，本件原告之訴為無理由，依行政訴訟法施行法第二條、行政訴訟法第九十
八條第三項前段，判決如主文。
中    華    民    國     八十九      年      十      月      十二       日
                    最 高 行 政 法 院  第 五 庭
                                審 判 長 法  官      廖  政  雄
                                         法  官      廖  宏  明
                                         法  官      趙  永  康
                                         法  官      林  清  祥
                                         法  官      姜  仁  脩
右  正  本  證  明  與  原  本  無  異
                                         法院書記官  彭  秀  玲
中    華    民    國     八十九      年      十      月      十三       日


司法院資訊處製作；財團法人民間司法改革基金會備份。
